臺灣高等法院臺中分院民事判決　八十九年度上易字第二四八號
　　上　訴　人　丙○○
　　被 上訴 人　丁○○
　　　　　　　　戊○○
　　追加被告　　乙○○
　　　　　　　　甲○○
右當事人間請求拆屋交地事件，上訴人對於中華民國八十九年三月九日臺灣彰化地方
法院八十八年度訴字第一○三三號第一審判決提起上訴，本院判決如左：
    主    文
上訴及追加之訴及追加部分假執行之聲請均駁回。
第二審訴訟費用由上訴人負擔。
    事實及理由
一、追加被告乙○○、甲○○未於言詞辯論期日到場，核無民事訴訟法第三百八十六
    條所列各款情形，爰依上訴人聲請，由其一造辯論而為判決。
二、按請求之基礎事實同一者，於第二審訴訟程序得為訴之變更或追加，此民事訴訟
    法第四百四十六條第一項、第二百五十五條第一項第二款定有明文。經查本件上
    訴人原請求被上訴人丁○○、戊○○二人應將坐落於彰化縣田中鎮○○段第四○
    三號土地，如原判決附圖所示Ａ、Ｃ、Ｄ、Ｅ部分其上之建物拆除；並將附圖
    Ａ、Ｂ、Ｃ、Ｄ、Ｅ部份，面積三四七．五平方公尺之土地返還予伊暨全體共有
    人。上訴聲明追加乙○○、王尹針二人為被告，並將原聲明改列為先位聲明，另
    備位聲明請求：(一)被上訴人丁○○、戊○○二人應自附圖所示Ａ、Ｂ、Ｃ、Ｄ、
    Ｅ部份遷出，並將該部份之土地返還予伊暨全體共有人。(二)乙○○應將如附圖所
    示Ａ、Ｃ、Ｄ之建物拆除，並將該土地返還予原告暨全體共有人。(三)乙○○、丁
    ○○、甲○○等三人應將如附圖所示Ｅ之建物拆除，並將該土地返還予原告暨全
    體共有人。其請求之基礎事實同一，應予准許，合先敘明。
三、上訴人起訴主張：坐落彰化縣田中鎮○○段四○三地號、地目田、面積一．三九
    九六公頃土地，係兩造及訴外人林東慶、陳楨埼、陳盧月英、許蕭秀勵、許復勝
    等八人所共有，詎被上訴人未經其他共有人之同意，竟擅自在系爭土地上興建如
    原判決附圖所示Ａ部分面積九三．一平方公尺二樓磚造房屋、Ｃ部分面積十七．
    九平方公尺巷道上之鐵捲門、Ｄ部分面積五○．五平方公尺二樓鐵架造房屋、Ｅ
    部分面積八七．七平方公尺鐵架造平房等建物（下稱系爭建物），嚴重影響伊及
    其他共有人之權益。爰依民法第七百六十七條、第八百二十一條之規定，求為命
    被上訴人應將上開建物拆除，並返還土地予伊及全體共有人之判決。原審為上訴
    人敗訴之判決，上訴人上訴求為判決：(一)原判決廢棄。被上訴人丁○○、戊○○
    等二人應將坐落彰化縣田中鎮○○段四０三地號土地上，如附圖所示Ａ部分面積
    九三．二平方公尺二樓磚造房屋、Ｃ部分面積十七．九平方公尺巷道上之鐵捲門
    、Ｄ部分面積五０．五平方公尺二樓鐵架造房屋、Ｅ部分面積八七．七平方公尺
    鐵架造平房拆除，並將該部分土地返還原告暨全體共有人。(二)願供擔保請准宣告
    假執行。被上訴人抗辯如附圖Ａ、Ｃ、Ｄ部分之建物為乙○○所有，附圖Ｅ部份
    之建物為被上訴人丁○○與乙○○、王尹針公同共有屬實，上訴人則追加乙○○
    、王尹針二人為被告，並備位聲明請求：(一)被上訴人丁○○、戊○○二人應自附
    圖所示Ａ、Ｂ、Ｃ、Ｄ、Ｅ部份遷出，並將該部份之土地返還予伊暨全體共有人
    。(二)乙○○應將如附圖所示Ａ、Ｃ、Ｄ之建物拆除，並將該土地返還予原告暨全
    體共有人。(三)乙○○、丁○○、甲○○等三人應將如附圖所示Ｅ之建物拆除，並
    將該土地返還予原告暨全體共有人。(四)願供擔保請准宣告假執行。
四、被上訴人則以：系爭土地於民國三十五年間係訴外人吳朱琢單獨所有，由上訴人
    及訴外人王副生（即被上訴人丁○○之父）、許大欉三人承租耕作，三人嗣後均
    於四十一年間取得系爭土地所有權，並由各共有人分管，而各自使用、收益迄今
    。王副生且早於三十七年八月三日即在其分管之位置上建屋並設籍居住，建物門
    牌號碼為彰化縣田中鎮○路里○○路六號之一，嗣整編為同路五九二號，並於五
    十年底間建物翻修，經彰化縣稅捐稽處員林分處自五十一年一月起課徵房屋稅在
    案。又系爭土地上如附圖所示Ａ、Ｃ、Ｄ、Ｅ部分建物，係由訴外人乙○○（即
    被上訴人丁○○之弟、被上訴人戊○○之配偶）於六十一年七月二十九日自王副
    生處繼承取得，再由乙○○無償借予伊使用，故伊對於系爭建物既無所有權，亦
    無處分權。況伊所使用之範圍並未逾共有土地應有部分之面積，上訴人訴請伊拆
    屋交地，顯無理由等語，資為抗辯。聲明求為判決駁回上訴及追加之訴。
五、查上訴人主張系爭土地，係兩造與訴外人林東慶、陳楨埼、陳盧月英、許蕭秀勵
    及許復勝等人所共有，且系爭土地上建有如附圖所示Ａ部分面積九三．一平方公
    尺二樓磚造房屋、Ｃ部分面積十七．九平方公尺巷道上之鐵捲門、Ｄ部分面積五
    ○．五平方公尺二樓鐵架造房屋、Ｅ部分面積八七．七平方公尺鐵架造平房之事
    實，業據其提出土地登記簿謄本、地籍圖謄本各一件為證，並經原法院會同彰化
    縣田中地政事務所測量員許添榮勘測屬實，製有勘驗筆錄及土地複丈成果圖在卷
    可考（原審卷四九、五○、五五頁），且為被上訴人所不否認，自堪信為真正。
六、上訴人主張系爭土地未經共有人協議分管，被上訴人未經其餘共有人之同意，即
    擅自於共有土地上占有使用系爭建物，係無權占有云云；則為被上訴人所否認，
    並以前詞置辯。是本件首應審究者，厥為兩造間就系爭土地有無分管契約存在？
七、按共有物分管之約定，不以訂立書面為要件，倘共有人間實際上劃定使用範圍，
    對各自占有管領之部分，互相容忍，對於他共有人使用、收益，各自占有之土地
    ，未予干涉，已歷有年所，即非不得認有默示分管契約之存在（最高法院八十三
    年度台上字第一三七七號判決參照）。又共有人於與其他共有人訂立共有物分管
    之特約後，縱將其應有部分讓與第三人，除受讓人不知悉有分管契約，亦無可得
    而知之情形外，其分管契約對於受讓人仍繼續存在（最高法院四十八年度台上字
    第一○六五號判例、司法院大法官釋字第三四九號解釋參照）。查系爭彰化縣田
    中鎮○○段第四○三地號（重測前為田中段田中小段第十二地號）土地，原係訴
    外人吳朱琢單獨所有，於四十一年十二月六日，以買賣為原因，移轉登記為上訴
    人丙○○及訴外人許大欉、王副生（即被上訴人丁○○之父）三人共有，應有部
    分依序為一四五五九分之三三○八、一四五五九分之三三○七、一四五五九分之
    七九四四，王副生復將其應有部分先後出賣予訴外人許上貴、許萬孔、蕭義弘後
    ，所餘部分則於六十年七月七日移轉登記予被上訴人丁○○、戊○○二人所有，
    應有部分各為一四五五九分之四一五、一四五五九分之四一四等事實，有被上訴
    人所提新、舊土地登記簿謄本可稽（本院卷八七至九四頁）。又王副生早於三十
    七年八月三日即在系爭土地上建屋並設籍居住，建物門牌號碼為彰化縣田中鎮○
    路里○○路六號之一，嗣整編為同路五九二號，並於五十年底間建物翻修，經彰
    化縣稅捐稽處員林分處自五十一年一月起課徵房屋稅等情，亦有被上訴人所提戶
    籍謄本及房屋稅籍證明書、房屋稅繳納通知書等影本足據（原審卷三八至四三頁
    ），即上訴人亦不否認被上訴人自系爭建物翻修之初即居住該處迄今（本院卷三
    二、六四頁）。準此，上訴人與王副生、許大欉等三人，於四十一年間取得系爭
    土地所有權後，各共有人間就系爭土地，縱無明示之分管合意，惟由上訴人容忍
    共有人王副生於系爭土地上建屋居住，長達近二十年間未予干涉以觀，堪認各共
    有人間實際上已就系爭土地劃定使用範圍，並各自占有管領，彼此間非無默示之
    分管契約存在。此項分管契約，雖因共有人王副生嗣後將其應有部分之土地移轉
    登記予被上訴人二人所有，然如上述，對於被上訴人仍繼續存在。是被上訴人於
    原審提出分管圖影本一件為證（原審卷三七頁），迭稱兩造就系爭土地有分管之
    合意，洵非無據。上訴人主張系爭土地未經共有人協議分管云云，委不足採。
七、系爭土地面積共一三、九九六平方公尺，被上訴人丁○○之應有部分為一四五五
    九分之四一五，被上訴人戊○○之應有部分為一四五五九分之四一四，已如前述
    ，則其二人合計應有部分之面積為七九六．九四（以下捨去）平方公尺。而系爭
    建物如附圖所示Ａ、Ｃ、Ｄ、Ｅ部分所占面積合計為二四九．二平方公尺，連同
    附圖所示Ｂ部分之空地面積九八．三平方公尺在內，共計三四七．五平方公尺，
    並未逾越被上訴人二人合計之應有部分面積。是不論系爭建物是否為被上訴人所
    有，抑或係訴外人乙○○所有，被上訴人本於共有人間之分管契約，於不超過應
    有部分之範圍內，占有使用如附圖所示Ａ、Ｂ、Ｃ、Ｄ、Ｅ部分之建物及土地，
    自難謂係無權占有。
八、綜上所述，本件上訴人依民法第七百六十七條、第八百二十一條規定，上訴及追
    加主張被上訴人丁○○、戊○○及被告乙○○、甲○○應將坐落於彰化縣田中鎮
    ○○段第四○三號土地，如附圖所示Ａ、Ｃ、Ｄ、Ｅ部分其上之建物拆除，或自
    上開部分土地遷出；並將附圖所示Ａ、Ｂ、Ｃ、Ｄ、Ｅ部份，面積三四七．五平
    方公尺之土地返還予伊暨全體共有人，於法無據，不應准許。其假執行之聲請亦
    失所附麗，應併予駁回。原審為上訴人敗訴之判決，及駁回其假執行之聲請，理
    由雖有不同，結論並無二致。上訴論旨，指摘原判決不當，求予廢棄改判，為無
    理由，應予駁回。
九、本件事證已臻明確，兩造其餘攻擊及防禦方法，核與判決結果不生影響，無庸逐
    一論列，併此敘明。
十、據上論結，本件上訴及追加之訴為無理由，依民事訴訟法第四百四十九條第一項
    、第七十八條，判決如主文。
中　　　華　　　民　　　國　　九十一　　年　　　四　　　月　　 十六　　 日
~B1民事第四庭審判長法　官　黃斐君
~B2　　　　　　　　法　官　陳蘇宗
~B3　　　　　　　　法　官　張鑫城
右為正本係照原本作成。
不得上訴。
~B 　 　　　　　　書記官　劉智文
中　　　華　　　民　　　國　　九十一　　年　　　四　　　月　　 十九　　 日
　　　　　　　　　　　　　　　　　　　　　　　　　　　　　　　　　　　　Ｙ
